【裁判字號】    92,訴,39
【裁判日期】    920605
【裁判案由】    偽造文書等
【裁判全文】
臺灣宜蘭地方法院刑事判決                            九十二年度訴字第三九號
    公  訴  人  臺灣宜蘭地方法院檢察署檢察官
    被      告  子○○原名游.
    選任辯護人  鄭聯芳律師
右列被告因偽造文書等案件，經檢察官提起公訴（九十年度偵緝字第一三三號），本
院判決如左：
    主  文
子○○共同連續行使偽造私文書，足以生損害於他人，處有期徒刑陸月，如易科罰金
，以參佰元折算壹日。
    事  實
一、子○○與巳○○（未據起訴，應由檢察官另行偵辦）因經營建築業而需錢孔急，
    明知經濟狀況不佳，並無長期經營互助會之能力及意願，竟共同基於意圖為自己
    不法所有之概括犯意聯絡，於民國八十六年一月間，在宜蘭縣宜蘭市○○○路三
    十五之二十號之住處，招組互助會，由子○○擔任會首，採內標制，會期為八十
    六年一月十五日至八十七年八月十五日止，每月十五日開標，共計有庚○○、卯
    ○○、丁○○、壬○○、酉○○、甲○○、乙○○、丙○○、丑○○、戊○○、
    申○○、未○○、戌○○、辰○○、午○○、辛○○、己○○、寅○○等人加入
    互助會，子○○與巳○○並虛構會員癸○○參加，共計二十會。子○○及巳○○
    明知癸○○並未授權其參加互助會，且附表所示之得標人亦未授權以該等會員之
    名義競標，竟基於上開意圖為自己不法所有之概括犯意聯絡，先後於附表所示之
    時間，假冒附表所示會員名義於空白紙張上書寫代表標金之數字競標互助會，偽
    造依習慣或特約足以辨明係特定會員所書數字為標息金額參加競標文義之標單競
    標，而分別以附表之標金得標，使附表所示之各活會會員陷於錯誤，誤以為係各
    附表得標人欄所示之會員得標，而分別交付附表所示金額之會款予子○○，嗣因
    於八十六年十一月十五日無故停標，宣布停會，各活會會員始知受騙，總計子○○及巳○○以前開方式向各活會會員詐得共計約一百餘萬元之款項。
二、案經告訴人丑○○訴由臺灣宜蘭地方法院檢察署檢察官偵查起訴。
    理  由
一、訊據被告子○○固坦承未經癸○○同意即以其名義參與互助會，並於第一會以癸○○名義標走該期互助會款，且有冒用壬○○、丙○○、未○○等人之名義標走
    會款等事實不諱，惟矢口否認有意圖詐欺招組互助會之犯行，辯稱：是我的前夫
    巳○○利用我的名義起會，我前夫不認識字，強迫我寫字當人頭，事實上會錢是
    他收的，他拿去投資用，我前夫載我去收會錢，有些人我不認識云云。經查：
  （一）右揭事實，業據告訴人丑○○指述甚詳，並經證人癸○○、戊○○、寅○○
        、壬○○、申○○、戌○○、丁○○、丙○○、未○○、酉○○、游國文、
        辰○○、乙○○證述明確，並有互助會單一本附卷可證。被告雖辯稱係其前
        夫巳○○利用其名義起會云云，惟告訴人丑○○指稱：當時是被告向我邀會
        的，平時也都是被告在收會錢，她前夫很少跟她一起來等語（本院九十二年
        二月十日訊問筆錄參照），且證人壬○○、申○○、戌○○、寅○○、丁○○、丙○○、酉○○等人均證稱：係被告招會，且都是被告在處理會錢之事
        等語明確（本院九十二年三月二十日、四月三日、五月十二日訊問筆錄參照
        ），顯見多名會員均是由被告招會始入會，且由被告親自收取會錢，核與被
        告所辯係其係人頭，且由前夫載伊去收取會錢等情不符。而證人戊○○證稱
        ：我是跟巳○○的合會，每月我都將活會的會錢交給巳○○等語明確（本院
        九十二年三月十日訊問筆錄參照），顯見會員中除係由被告所招會者外，亦
        有由被告之夫巳○○所招組者，被告與其前夫巳○○有犯意之聯絡及行為之
        分擔甚明。
  （二）被告雖辯稱無詐欺之意圖云云，惟證人癸○○並未授權被告參加合會及標得
        會款，此業經證人癸○○到庭證述明確，被告以癸○○之名義參與互助會，
        且於八十六年一月十五日第一會時，即以癸○○之名義得標，取走會款，隨
        即復於第二會又冒用證人未○○之名義，標得會款，嗣後又於不詳之時點，
        分別冒用壬○○、丙○○之名義標取會款，則以該會僅二十會之會期，僅開
        標十會，時間尚屬短暫，卻於開標後之第一會、第二會即陸續冒標，前後冒
        標四會並取走會款後，即無故停標，顯見被告於招會之初，確已有詐欺之犯
        意，並以虛構會員名稱、冒標之方式，行使詐術，使活會會員因此誤認，而
        交付會款予被告，以此方式詐得會款。參以被告坦認：因我前夫巳○○投資
        建築需錢週轉，才招會，夫妻一場，我不可能不幫他等語（本院九十二年五
        月十二日訊問筆錄參照），更可徵被告招組互助會之初，即已明知經濟狀況
        不佳，無法支付會款，其無長期經營互助會之能力及意願，於收取冒標會款
        數次後，隨於短時間內宣布停會，其有為自己不法所有之意圖，甚為顯明。
        綜上所述，本件事證已明，被告犯行堪以認定。
二、按已得標之死會會員，依其與會首間之契約，無論何人得標，均有按期繳交會款
    之義務，故會首冒名盜標，對於已得標之死會會員，並無詐欺可言。本件被告子
    ○○假冒被冒標人名義簽寫標息金額競標，偽造依習慣或特約足以辨明係特定會
    員以所書數字為標金之標單私文書，持以冒標互助會，詐騙如附表所示之活會會
    員會款，核均係犯刑法第二百十六條、第二百十條、第二百二十條第一項行使偽
    造私文書罪、同法第三百三十九條第一項之詐欺取財罪。被告子○○與巳○○二
    人就上揭犯行，有犯意聯絡及行為之分擔，為共同正犯。被告子○○偽造文書之
    低度行為為行使之高度行為吸收，不另論罪。被告各次偽造標單冒標之行為均同
    時詐欺多數活會會員交付會款，為同種想像競合，其各次冒標行為均以一行使偽
    造準私文書及詐欺取財罪處斷。又被告連續偽造標單、冒標互助會、詐取活會會
    員會款之各次行使偽造準私文書及詐欺犯行，分別均時間緊接，犯意概括，所犯
    構成要件相同，依連續犯之規定，分別以一連續行使偽造私文書及連續詐欺取財
    罪論，並各加重其刑。又所犯連續行使偽造私文書罪及連續詐欺取財罪間，有方
    法目的之牽連關係，從一重之連續行使偽造私文書罪論處。查被告偽造標單冒標
    附表編號二、三、四所示之會，雖未據檢察官起訴，惟此部份事實與前開起訴論
    罪部份有連續犯之裁判上一罪之關係，為起訴效力所及，本院自應併予審判，附
    此說明。爰審酌被告冒標互助會，收取會款，侵害活會會員之財產權，且詐欺所
    得達一百萬元以上，惟其前無前科記錄，此有臺灣高等法院被告全國前案紀錄表
    在卷可按，顯係因一時失慮為本件犯行，及其行為手段、動機、所生危害，及事
    後迄未取得被害人諒解等一切情狀，量處如主文所示之刑，並諭知易科罰金之折
    算標準。至被告所偽造之標單，因已滅失，無從沒收，爰不為沒收之諭知，附此
    敘明。
三、至告訴人丑○○雖指訴稱：被告有冒標嫌疑一節，雖據告訴人丑○○提出其所有
    之互助會單為證。然該互助會共已標走十會，而告訴人丑○○之部分，仍係活會
    ，並未冒標等情，已據被告子○○自承在卷，並計有卯○○、壬○○、甲○○、
    丙○○、未○○、辰○○、午○○、辛○○、己○○、癸○○十人為死會會員，
    和該會之活會人數與停會後應存之正確活會會員數相符，因之尚難證明被告有冒
    標告訴人丑○○部分之犯行。至除會員卯○○、甲○○確係由其本人標得會款外
    ，其餘死會會員辰○○、午○○、辛○○、己○○等人因無從傳訊，無法得知是
    否本人標得會款，惟此尚不得即認定被告有冒標之犯行，均附此說明。
據上論斷，應依刑事訴訟法第二百九十九條第一項前段、刑法第二十八條、第五十六
條、第二百十六條、第二百十條、第二百二十條第一項、第三百三十九條第一項、第
五十五條、第四十一條第一項，罰金罰鍰提高標準條例第一條前段、第二條，判決如
主文。
本案經檢察官張鳳清到庭執行職務
中        華        民        國    九十二    年    六    月      五    日
                                臺灣宜蘭地方法院刑事第一庭
                                    審判長法  官    林  明  山
                                          法  官    辜  漢  忠
                                          法  官    鄭  貽  馨
右正本證明與原本無異。
如不服本判決，應於判決送達後十日內向本院提出上訴狀( 應附繕本 )。
                                          書記官    陳  憲  文
中        華        民        國    九十二    年    六    月      六    日
附錄論罪法條
刑法第二百十條
 (偽造變造私文書罪)
偽造、變造私文書，足以生損害於公眾或他人者，處五年以下有期徒刑。
刑法第二百十六條
 (行使偽造變造或登載不實之文書罪)
行使第二百十條至第二百十五條之文書者，依偽造、變造文書或登載不實事項或使登
載不實事項之規定處斷。
刑法第三百三十九條第一項
 (普通詐欺罪)
意圖為自己或第三人不法之所有，以詐術使人將本人或第三人之物交付者，處五年以
下有期徒刑、拘役或科或併科一千元以下罰金。
附表
編號  得標日期    得標人    標金    詐欺所得（活會會員交付會款總數）
一    86、1、15   癸○○    0000    00000×（20－1＋1）＝330000元
      （第一會）
二    86、2、15   未○○    0000    00000×（20－2＋2）＝324000元
      （第二會）
三    不詳        壬○○    不詳    約二、三十萬元
四    不詳        丙○○    不詳    約二、三十萬元


司法院資訊處製作；財團法人民間司法改革基金會備份。
